臺灣高等法院民事判決　　　　　　　　　 96年度家上字第9號
上　訴　人　丁○○
訴訟代理人　李淑吟律師
被　上訴人　丙○○
訴訟代理人　王福民律師
上列當事人間請求離婚事件，上訴人對於中華民國95年11月8日
臺灣桃園地方法院95年度婚字第831號第一審判決提起上訴，本
院於96年4月3日言詞辯論終結，判決如下：
    主      文
原判決廢棄。
准上訴人與被上訴人離婚。
兩造所生未成年女己○○（民國○○年○○月○○日出生）權利
義務之行使或負擔，由被上訴人任之。
第一、二審訴訟費用由上訴人負擔。
    事實及理由
一、上訴人主張：兩造於民國86年結婚（起訴狀誤載為85年），
    婚後育有一女己○○（民國○○年○○月○○日出生）。惟兩造婚
    後，被上訴人竟有下列行為，對上訴人身心已造成極大威脅
    ，且被上訴人習慣性動輒毆打上訴人，兩造間信賴基礎顯已
    動搖，上訴人遭被上訴人肉體及精神上之虐待，在客觀上已
    無法與被上訴人再共同生活，爰依民法1052條第2項之規定
    ，請求准兩造離婚。
  (一)被上訴人與前妻之子庚○○（被上訴人前妻所生）於10歲前
    ，如廁後常使用上訴人浴巾擦拭，被上訴人知情後，非但未
    予教導糾正，反責怪上訴人並以拳頭毆打上訴人。
  (二)婚後一年左右，婆婆無故暴力拉扯上訴人頭髮，並要求返還
    聘金新台幣（下同）300,000元。
  (三)上訴人婚後不僅需至工廠上班貼補家用，每月賺取10,000餘
    元之微薄工資亦應被上訴人要求全數交出。且上訴人除至工
    廠上班外，仍忙於日常生活瑣事，並要照顧下半身癱瘓行動
    不便之公公，然公公由於身體不適脾氣暴躁，上訴人服侍稍
    有不順，即以殘障車追撞上訴人，上訴人生為晚輩只能暗自
    啜泣，未敢反抗。被上訴人甚至要求上訴人幫公公洗澡，上
    訴人甚感不妥，卻因此遭被上訴人三次以拳頭毆打頭部及臉
    部。
  (四)被上訴人之子庚○○因上課時常晚歸，上訴人為連絡方便起
    見，曾好意申辦新手機予庚○○使用，然卻遭被上訴人責罵
    ，並以拳頭毆打上訴人臉部、頸部、頭部等，造成上訴人全
    身嚴重瘀傷。
  (五)91年2月15日被上訴人藉口以上訴人不孝順父母為由，將上
    訴人推出門外，不讓上訴人進屋，嗣因鄰居報警遂至派出所
    製作筆錄，被上訴人亦自承曾毆打上訴人乙節。但因上訴人
    為廣東華僑，沒唸過華文，看不懂筆錄，因警察要求簽名即
    簽名，不懂得要求更正。
  (五)上訴人之所以會忍耐到91年4月1日始離家，係為了小孩之故
    ，並非願意維持同居狀態以修補婚姻裂痕。又上訴人所述雖
    與證人己○○不符，然己○○95年9月27日到庭陳證時為8歲
    ，何能清楚記憶3歲時之事？故己○○之證言不可採。
  (六)上訴人自越南嫁至台灣，被上訴人非但未予疼惜，又不准上
    訴人與家人連絡，致上訴人精神至為痛苦。
  (七)上訴人自於91年間遭被上訴人趕出家門後，對被上訴人深感
    恐懼，不敢返家居住，然被上訴人經常以電話及言語恐嚇騷
    擾上訴人家屬，甚至打電話予在台居住之姊姊戊○○，要求
    戊○○交出上訴人，否則一命抵四命，致上訴人家人恐懼萬
    分。
    原審判決上訴人敗訴，上訴人聲明不服提起上訴，聲明：(一)
    原判決廢棄。(二)准兩造離婚。
二、被上訴人則以：
　(一)91年2月15日被上訴人僅係將上訴人推出門而未毆打之。
　(二)上訴人自86年10月7日與被上訴人結婚迄今已來台10年，且
  　其在外獨自謀生已有數年，又經歷數份工作，對中文之表示
    有一定程度，故對於警訊筆錄之記載有一定之了解，是其主
    張看不懂中文云云，並非屬實。
  (三)被上訴人僅毆打過上訴人一次，原因係上訴人明知家中經濟
    狀況不好而一人辦理兩隻手機門號。被上訴人要求上訴人將
    其中一支手機留給其姊姊使用，上訴人如不同意大可拒絕被
    上訴人，卻出言不遜挑釁被上訴人，被上訴人一時生氣失去
    理智致出手毆打上訴人之手臂及肩膀，然此事件距離上訴人
    提起離婚之訴已有5年之久，且上訴人於事發時未對被上訴
    人提出任何民、刑事告訴，顯有宥恕之意，其於事隔多年後
    何能據此主張構成不堪同居之虐待？
  (四)上訴人雖曾於90年9月間對被上訴人提出傷害及妨礙自由之
    告訴，嗣經臺灣嘉義地方法院檢察署（以下簡稱嘉義地檢署
    ）以上訴人未提出任何積極證據資料可供佐證其所指之事實
    為真而不起訴確定，故上訴人所指摘之家暴及被上訴人將他
    推出家門之事，洵屬無據。
  (五)上訴人於91年4月1日即無故離家出走，經被上訴人向嘉義地
    院提起履行同居之訴獲勝訴在案。
  (六)上訴人自與被上訴人結婚以來，不思己過，動輒故意誇大日
    常生活瑣事，提起訴訟以達離婚之目的等語，資為抗辯。聲
    明：上訴駁回。
三、上訴人主張兩造係於86年10月7日結婚，婚姻關係存續中育
    有未成年女己○○，及兩造自91年04月01日起分居至今等事
    實，業據提出戶籍謄本為證（見原審卷第9頁至第11頁），
    且為兩造所不爭執，堪信為真。
四、按有民法1052條第1項所定各款情形以外之重大事由，難以
    維持婚姻者，雙方固均得據以請求離婚，惟同條第2項但書
    既規定，難以維持婚姻之重大事由應由夫妻之一方負責者，
    僅他方得請求離婚，則於難以維持婚姻之重大事由，夫妻雙
    方均須負責時，自應比較衡量雙方之有責程度後，僅責任較
    輕之一方，得向責任較重之他方請求離婚；如有責程度相同
    時，雙方即均得請求離婚，始符公平之旨。本件上訴人主張
    被上訴人於婚姻關係存續中有前揭難以維持婚姻之重大事由
    ，惟為被上訴人所否認，查：
  (一)上訴人主張被上訴人動輒毆打上訴人，業據證人即上訴人之
    姐戊○○證稱：「原告（按係指上訴人）嫁給被告後，常聽
    原告說遭被告打罵、禁止與親戚聯繫等，被告家暴之原因是
    因為原告不願意為公公洗澡，且被告兒子常用原告的浴巾擦
    屁股，原告向被告反應，但被告怪原告大驚小怪，而毆打原
    告。原告因常被打而跑到臺北找我，但我每次勸上訴人回家
    後，原告又遭被告打，如此情形持續反覆發生。原告是被打
    很多次，被告所稱只有打一次之主張不實。原告常常被要求
    性行為，若不從就被打…事發之時我不在場，但有二次看到
    原告身上有傷，一次是原告被打後跑來台北哭訴，另一次是
　　我到嘉義探視原告時看到的」（見原審卷第58頁）、「被上
  　訴人騙我妹妹丁○○，他騙我妹妹說他未婚，這是第一個騙
    ，我妹妹打電話回越南，說被上訴人又打她了，這是87年，
    我在越南，我妹妹邊哭邊打電話，我妹妹說被上訴人的媽媽
    也拉他頭髮。5月的時候，上訴人有回去越南，他的肚子已
    經很大了，丁○○也告訴我，他懷孕的時候，被上訴人也打
    他，過了沒多久，我也嫁到臺灣，被上訴人又打妹妹，我有
    質問被上訴人的姐姐為何被上訴人打我妹妹，被上訴人的姐
    姐說他不知道，當時被上訴人的母親也在場，因為我不會說
    台語，我會去質問，是因為我妹妹已經被打，傷痕也在頭上
    、背部，後來我就回台北了，當天我沒有看到被上訴人，我
    回台北之後沒有多久，被上訴人又打我妹妹，我妹妹有打電
    話告訴我。我也有跟被上訴人的姑姑、姑丈講，被上訴人的
    姑姑、姑丈也有罵被上訴人，當時被上訴人把我妹妹帶回去
    ，後來，我妹妹又打電話給我，說他受不了，我怕他尋短、
    想不開，我有去接她，被上訴人有上來台北我家找了我妹妹
    2次，我妹妹後來就沒有再回被上訴人家」（見本院卷第62
    頁）。證人乙○○證稱：「我知道他們常吵架，90年的時候
    ，丁○○來我們家，他來台北找我們，我有看到丁○○手臂
    及頭上的傷痕，我告訴丁○○，夫妻有時會吵架，我問丁○
    ○是否要告被上訴人？丁○○說不要，後來她住了幾天，她
    就回去了。丁○○常打電話給他姐姐，說她被打，他姐姐告
    訴我，他妹妹被打，丁○○來我們家二次，只有一次有傷，
    第二次沒有傷」（見本院卷第62頁反面）。證人甲○○證稱
    ：「我是最後一次丁○○出來之後，丁○○躲到我家，丁○
    ○來他姐姐家，我才認識丁○○，我有看到丁○○臉上有一
    點黑黑的，後來他告訴我，要到我家住一陣子，因為我們都
    是越南人，後來丁○○住了一陣子，就搬出去住了」（見本
    院卷第62頁反面）。故依證人戊○○、甲○○、乙○○陳證
    ，被上訴人確實有毆打上訴人，甚且上訴人遭被上訴人毆打
    後，即會找戊○○哭訴。參酌被上訴人亦坦承曾為上訴人買
    手機情事毆打上訴人手臂及肩膀一次，且被上訴人於91年2
    月15 日亦曾以兩造所生女由被上訴人母親照顧，乃要求上
    訴人領工資時應多給予被上訴人母親零用錢，致發生口角時
    即將上訴人推出門外，不准上訴人進門，有言詞辯筆錄、偵
    訊筆錄、警訊筆錄在卷可考（見原審卷第31頁、第59頁、第
    16 頁至第19頁），雖被上訴人因前揭情事被訴妨害自由、
    傷害罪，經嘉義地檢署檢察官以91年度偵字第2055號不起訴
    處分確定在案，有該不起訴處分書在卷可參（見原審卷第82
    頁至第83頁），惟上訴人於告訴斯時即已陳明被上訴人於該
    次僅用力推出門外，並未毆打上訴人，故嘉義地檢署以被上
    訴人不能證明有傷害及妨害自由之犯罪而為不起訴處分，並
    不能為被上訴人未毆打上訴人有利認定，參酌被上訴人既曾
    為前開小事毆打被上訴人、並推卻上訴人於門外，不准上訴
    人進門，即證人戊○○證稱上訴人經常向其哭訴遭被上訴人
    毆打，應可採信。另兩造所生女己○○雖證稱其僅見及兩造
    僅有一次講話很大聲，像是在吵架，沒有肢體拉扯云云（見
    原審卷第60頁）。惟上訴人離家時，己○○年僅3歲餘，對
    人情事務判斷事理能力及智慮未臻成熟，且小時記憶亦已模
    糊，故其所為前開陳證，不能遽以否定被上訴人有毆打上訴
    人之事實。
  (二)又上訴人為越南人，被上訴人為我國人，此觀戶籍謄本自明
    （見原審卷第9頁至第11頁），即兩造在語言、風土民情、
    價值觀、及生活習慣本有極大差異，則兩造既已決定在台灣
    共組家庭牽手一生，生活上有些許齟齬在所難免，尤其上訴
    人初嫁台灣，未能完全融入被上訴人家庭，對台灣環境猶有
    陌生與不全安感時，被上訴人應更本於互信、互敬、互愛之
    心意，體諒上訴人在台灣舉目無親、初嫁異國人之不適應，
    耐心與上訴人溝通協調，幫助上訴人渡過因國情、生活習性
    不同而產生之怨懟，而非上訴人行止不能如被上訴人意，即
    以怒罵對方或拳腳相向解決，尤其將上訴人遂出門外，不准
    其進門，經報警後始得入門，其已嚴重賤踏上訴人之人格尊
    嚴至明。則上訴人92年2月15日遭被上訴人逐出門外後，旋
    自同年4月1日難忍被上訴人粗暴與不尊重行逕，離家出走迄
    今，被上訴人自有可歸責之原因。
  (三)再者，上訴人雖因無法忍受被上訴人前揭行逕離家，惟維持
    婚姻生活圓滿，本係兩造應負之責任，上訴人於離家期間本
    應盡最大努力亟思如何化解雙方生活上及價值觀之歧見，以
    修補婚姻裂痕而回歸家庭，而非逃避不與被上訴人見面。且
    被上訴人曾訴請上訴人履行同居之訴，亦因上訴人應為送達
    處所不明，經桃園地院以92年度婚字第661號以一造辨論判
    決上訴人應與被上訴人同居確定，有本院調閱該卷查明屬實
    。而在被上訴人方面，被上訴人於上訴人離家後，亦應以愛
    對方、體諒與疼惜對方之誠意，讓上訴人相信其回歸家庭後
    ，被上訴人會一改前習，尊重對方、體諒對方，詎被上訴人
    竟採取加深彼此間不信任與仇隙之方式，即以嚇阻上訴人之
    姐姐戊○○不得收容上訴人，否則將一命賠四命，並告之上
    訴人將女兒丟在車站為由，要讓上訴人坐牢，此經戊○○陳
    證在卷（見原審卷第59頁），參酌證人戊○○於本院96年3
    月14日準備程序為前揭陳證後，被上訴人旋即前往桃園地檢
    署（以下簡稱桃園地檢署）告發戊○○偽證，有上訴人提出
    桃園地檢署96年度他字第940號96年4月4日通知在卷可考（
    見原審卷第88頁），是上訴人前揭行為不僅造成兩造閒隙加
    深，且在本件訴訟期間，兩造仍相互攻訐指摘他方，未見有
    任何和緩氣氛，足徵正常夫妻間互信、互諒、互愛之情意已
    盪然無存，難期兩造得再共同協力維持圓滿之婚姻生活，夫
    妻間應相互協力保持夫妻共同生活之圓滿、安全及幸福之基
    礎不復存在，渠等婚姻所生之破碇亦無回復之希望，其情形
    已構成難以維持婚姻之重大事由，此重大事由於客觀上及主
    觀上均足認已難以維持婚姻，其等所負責任、程度應屬相同
    ，揆諸前開說明，上訴人依民法第1052條第2項規定訴請裁
    判離婚，洵屬有據，應予准許。
五、又夫妻離婚者，對於未成年子女權利義務之行使或負擔，依
    協議由一方或雙方共同任之。未為協議或協議不成者，法院
    得依夫妻之一方、主管機關、社會福利機構或其他利害關係
    人之請求或依職權酌定之；前三項情形，法院得依請求或依
    職權，為子女之利益酌定權利義務行使負擔之內容及方法；
    民法1055條第1項、第4項分別定有明文。又法院依民法第10
    55條之規定，為酌定、改定或變更時，得命交付子女、未行
    使或負擔權利義務之一方與未成年子女會面交往之方式與期
    間、給付扶養費、交付身分證明文件或其他財物，或命為相
    當之處分，並得訂定必要事項。前項扶養費之給付，法院得
    依聲請或依職權，命為一次給付或分期給付。分期給付遲誤
    一期履行者，其後之期間視為亦已到期，非訟事件法第127
    條第1項、第2項亦有明定。本院認上訴人離婚請求為有理由
    ，自應酌定兩造所生末成年女兒己○○權利義務之行使或負
    擔之內容及方法。查：
  (一)按法院決定未成年子女權利義務之行使或負擔時，應以未成
    年子女之利益為原則，尤應注意：(一)子女之年齡、性別、人
    數及健康情形，(二)子女之意願及人格發展之需要，(三)父母之
    年齡、職業、品行、健康情形、經濟能力及生活狀況，(四)父
    母保護教養子女之意願及態度。(五)父母子女間或未成年子女
    與其他共同生活之人間之感情狀況，民法第1055條之1定有
    明文。
  (二)本件兩造所生未成年女己○○，現與被上訴人居住，上訴人
    原希望己○○由其監護（見原審卷第3頁)，惟嗣上訴人於原
    審及本院中慮及其經濟考量，乃希望己○○由被上訴人監護
    ，有該筆錄在卷可憑（見原審卷57頁、本院卷第31頁反面）
    。
  (三)原審囑託財團法人台北縣政府社會局對上訴人進行訪視結果
    ，認為：1.經濟狀況：上訴人自陳每月收入新台幣（下同）
    14,000元，每月支出房租5,000元，加上水電6,000多元，生
    活上收支可打平，基本的生活仍可維持。2.居家環境：上訴
    人以套房方式承租巷弄內傳統公寓一樓，與其他兩位房客共
    用浴室、廚房與客廳，室內環境整潔，約兩百公尺可接到主
    要交通通路，生活機能便利。3.生活狀況及素行：上訴人目
    前的工作約做了一年之久，工作時間與時段不固定，多數為
    早上8點到下午5點，但必須視當時之進貨量，若進貨量多的
    話，就需要加班或增加工時。4.監護動機與監護意願：上訴
    人表示自願放棄監護權，除了經濟因素考量外，評估雙方家
    庭的支持系統，上訴人除案阿姨外，其餘家人皆在越南，反
    觀被上訴人之家人自小對案主便相當疼愛，因此上訴人認為
    由被上訴人承擔案主的監護責任，對案主是有利的。另上訴
    人已離家5年之久，與案主之間也已相當生疏，此亦為考量
    因素。5.評估及建議：(1)以上訴人經濟能力與家庭支持系統
    來看，因上訴人多數家人皆居住越南，一起居住於台灣的案
    阿姨雖然在日常生活上給予許多協助，但在經濟的部分因案
    阿姨並未外出工作，故在經濟上對上訴人的支援有限。(2)次
  　針對上訴人監護的意願，上訴人與案阿姨考量到經濟的因素
    ，且評估被上訴人家庭的支持系統與經濟等等，讓被上訴人
    承擔起案主監護之責，對案主而言是較有利的，故自願放棄
    監護案主的權利。(3)若針對上訴人所言，皆為屬實，則由被
    上訴人承擔起案主監護之責並無不適之處，唯此乃原告一方
    所言，且不知被告的暴力行為是否已對案主有所影響，故僅
    能單就原告的陳述提出評估建議供貴院參考。有臺北縣政府
    95年11月14日北府社兒字第0950798393號函附社會局訪視報
    告在卷可考（見原審卷第47-1頁）。而對被上訴人方面之訪
    視報告則因上訴人於原審撤回對己○○之監護之附帶請求而
    未完成訪視。惟目前己○○與被上訴人居住，由被上訴人照
    顧，經被上訴人陳明在卷（見本院卷第86頁）。
  (四)本院綜合斟酌己○○現由被上訴人照顧，而上訴人與女兒之
    親子關係淡薄，以及兩造扶養未成年女之經濟能力，併審酌
    己○○現已8歲，已脫離襁褓離母不能撫育之年齡，且己○
    ○自小即由被上訴人照料，為免現狀變更對未成年女所造之
    影響，本院認兩造所生未成年女己○○權利義務之行使或負
    擔由被上訴人任之，較符合子女之利益。
六、綜上所述，上訴人主張被上訴人於婚姻關係存續中動輒為生
    活瑣事毆打上訴人，且被上訴人於91年2月15日將上訴人逐
    出家門，應可採信。上訴人主張兩造婚姻已生重大破綻不可
    維持，且渠等所負責任、程度應屬相同，則上訴人依民法第
    1052條第2項規定訴請離婚，應予准許。茲兩造既經判決離
    婚，本院並依職權定兩造未成年女己○○權利義務之行使或
    負擔由被上訴人任之。原審判決否准上訴人離婚之請求，尚
    有末洽，上訴意旨指摘原判決不當，為有理由，爰由本院廢
    棄改判如主文第二項。
七、本件事證已明，兩造其餘攻擊防禦方法及未經援用之證據，
    經本院審酌後，核與本件之結論，不生影響，爰不一一贅述
    ，附此敘明。
八、據上論結，本件上訴為有理由，依民事訴訟法第450條、第
    78條，判決如主文。
中　　華　　民　　國　　96　　年　　4 　　月　　17　　日
                    民事第十一庭
                        審判長法　官  鄭雅萍
                              法　官  林恩山
                              法　官  蘇芹英
正本係照原本作成。
如不服本判決，應於收受送達後20日內向本院提出上訴書狀，其
未表明上訴理由者，應於提出上訴後20日內向本院補提理由書狀
（均須按他造當事人之人數附繕本）上訴時應提出委任律師或具
有律師資格之人之委任狀；委任有律師資格者，另應附具律師資
格證書及釋明委任人與受任人有民事訴訟法第466條之1第1項但
書或第2項（詳附註）所定關係之釋明文書影本。
中　　華　　民　　國　　96　　年　　4 　　月　　17　　日
　　　　　　　　　　　　　　　書記官   林初枝
附註：
民事訴訟法第466條之1（第1項、第2項）：
對於第二審判決上訴，上訴人應委任律師為訴訟代理人。但上訴
人或其他法定代理人具有律師資格者，不在此限。
上訴人之配偶、三親等內之血親、二親等內之姻親，或上訴人為
法人、中央或地方機關時，其所屬專任人員具有律師資格並經法
院認為適當者，亦得為第三審訴訟代理人。
